臺中高等行政法院判決
　　　　　　　　　　　　　　　　　　 95年度簡字第00172號
原　　　告　甲○○○
訴訟代理人　丁○○
被　　　告　財政部臺灣省中區國稅局
代　表　人　乙○○
訴訟代理人　戊○○
上列當事人間因綜合所得稅事件，原告不服財政部中華民國95年
9月7日台財訴字第09500379790號訴願決定，提起行政訴訟，本
院判決如下︰
　　主  文
原告之訴駁回。
訴訟費用由原告負擔。
　　事  實
壹、事實概要：
    緣原告民國（下同）88年及92年度綜合所得稅結算申報，經
    被告機關依查得資料，核定原告之配偶丁○○利息所得新台
    幣（下同）335,342元及313,250元，歸課原告各該年度綜合
    所得總額3,796,357元及1,821,799元，補徵應納稅額107,50
    6元及12,904元。原告不服，申請復查，未獲變更，提起訴
    願，亦遭決定駁回，遂提起行政訴訟。
貳、兩造聲明：
  一、原告聲明求為判決：
（一）訴願決定、復查決定及原處分均撤銷。
（二）訴訟費用由被告負擔。
　二、被告聲明求為判決：
      駁回原告之訴。
參、兩造之爭點：
  一、原告主張之理由：
（一）按訴外人即債務人丙○○之配偶廖福來經營植絨生意，因
      信用欠佳，為便購貨，請求原告配偶為其支票背書，原告
      配偶乃要求渠等提供支票2紙金額合計5,000,000元及坐落
      於南投縣南投市○○段916、919、923及924地號等4筆土
      地設定抵押權予原告配偶，以為擔保。原告配偶因對法律
      及土地登記實務不熟悉，故委託代書辦理，並不知代書依
      其制式之設定記載，將利息記載為「依中央銀行放款利率
      計算」，會產生本件利息所得，惟因事實上原告配偶並無
      任何利息所得，此有債務人丙○○所出具之證明書足稽，
      故被告機關之核定並無道理。
（二）次按丙○○前因涉嫌詐欺案，不知去向，原告配偶無從找
      其出面說明，故被告機關乃以「函請債務人丙○○說明詳
      情之郵件遭退回為由」，未予認可丙○○所出具之證明書
      。惟當時被告機關承辦人員法務二科戊○○，曾向原告配
      偶指示並表明「倘檢附丙○○之印鑑證明、身分證影本及
      丙○○之聲明書，本局即可配合辦理（即撤銷原核定稅額
      之處分）」等語。嗣經原告配偶多方查詢後，終於日前尋
      得丙○○，請其出具證明書、身分證影本及印鑑證明交原
      告存執，作為確認原告配偶確無收受利息之證明。準此，
      倘依被告機關上開指示，原告應已符合得撤銷原核定稅額
      處分之要件，故原核定稅額之處分即應予撤銷。
（三）又依所得稅法第2條第1項：「凡在中華民國來源所得之個
      人，應就其中華民國來源之所得，依本法規定，課徵綜合
      所得稅」之規定，綜合所得稅之徵收，應以有所得為先決
      條件，如無所得而強令課徵，實於法無據，按原告既已提
      出丙○○所出具之證明書，證明原告配偶確無利息所得，
      故實無再核定本件稅額之理。
（四）況本案經被告機關相關人員歷經長達6年之查核，均無資
      料顯示原告配偶有利息所得。且因債務人丙○○所提供作
      為擔保之2紙客票，亦早已拒絕往來（按該2紙支票正本已
      於90年10月31日郵寄被告機關所屬南投分局），故退萬步
      言，縱原告配偶果與債務人丙○○有利息之約定，然原告
      配偶亦無現實之利息收入，而無從據以對原告核課利息所
      得。
（五）綜上，被告機關認事用法實有違誤，依實質課稅原則，請
      准予判決如訴之聲明。
  二、被告主張之理由：
（一）按「個人之綜合所得總額，以其全年下列各類所得合併計
      算之：．．．第4類：利息所得：凡公債、公司債、金融
      債券、各種短期票券、存款及其他貸出款項利息之所得．
      ．．。」為行為時所得稅法第14條第1項第4類前段所明定
      。又「納稅義務人王ｘｘ經他人以土地設定抵押權後貸予
      款項，嗣後稱僅收回本金放棄利息請求權案，經查所附債
      務人蔡ｘｘ出具之申請書及證明書等，係屬本件債權債務
      利息所得之利害關係人出具之私文書，如別無其他足資證
      明王君確未取得利息之客觀證據，應不得免課利息所得稅
      。」復經財政部71年11月30日台財稅第38662號函所明釋
      。又「個人綜合所得稅之課徵係以收付實現為原則，有利
      息約定之抵押借款業已登記於公文書，稅捐稽徵機關對債
      權人即可作有按時收取利息之推定，苟債權人主張未收付
      實現有利於己之事實者，應負舉證責任。」最高行政法院
      70年判字第17號著有判例。
（二）按本件債務人丙○○（原名李慧美）於88年間提供南投縣
      南投市○○段916、919、923及924地號土地，設定一般抵
      押權5,000,000元予原告配偶，權利存續期限為不定期，
      利息登記為按中央銀行放款利率計算，原查乃核定原告配
      偶88年及92年利息所得分別為335,342元及313,250元。原
      告不服，申請復查主張丙○○之配偶廖福來經營植絨生意
      ，因信用欠佳，為便購貨，請求原告配偶為其支票背書，
      原告配偶乃要求渠等提供支票2紙金額合計5,000,000元及
      土地設定抵押權予原告配偶，以為擔保，不知代書將利息
      登記為按中央銀行放款利率計算，本件實為信用擔保，並
      未收取利息云云，經被告機關復查決定略以，按本件土地
      抵押權設定契約書，利息登記為按中央銀行放款利率計算
      ，「聲請登記以外之約定事項」欄並未記載為信用擔保，
      有土地抵押權設定契約書附卷可稽，又原告配偶要求債務
      人丙○○以支票2紙金額合計5,000,000元及提供土地設定
      抵押權為雙重擔保，且委由代書辦理一般抵押權設定登記
      ，上開抵押權設定嗣於93年2月間以所擔保之債務已清償
      塗銷登記，有土地登記申請書及抵押權塗銷同意書等附卷
      可稽，原告主張信用擔保，未收取利息，顯與常理不合。
      次按被告機關於95年2月6日以中區國稅法二字第09500024
      96A號函，請原告提示確未收取利息之相關資料供核，惟
      原告僅再次提示由丙○○93年7月12日出具予原告配偶未
      收取利息之證明書及經丙○○背書之作為擔保支票影本，
      稱該等支票與證明書上丙○○之簽名相同，該證明書確為
      丙○○本人所書立，可證明其確未收取利息等語，惟原告
      並未提出其他具體客觀之證據證明其確未收取利息，揆諸
      首揭判例意旨，自不能認其主張為真實。另被告機關以93
      年12月20日以中區國稅法二字第0930066587號函，請債務
      人丙○○說明詳情，郵件遭退回。綜上，原核定並無不合
      ，復查後仍予維持，原告仍不服，提起訴願，遞遭訴願決
      定駁回。
（三）原告訴訟意旨略謂：債務人丙○○之配偶廖福來經營植絨
      生意，因信用欠佳，為便購貨，請求原告配偶為其支票背
      書，原告配偶乃要求渠等提供支票2紙金額合計5,000,000
      元及坐落於南投縣南投市○○段916、919、923及924地號
      等4筆土地設定抵押權予原告配偶，以為擔保，原告配偶
      因對法律及土地登記實務不熟悉，故委託代書辦理，不知
      代書將利息記載為依中央銀行放款利率計算，會產生利息
      所得，事實上原告配偶並無任何利息所得，有債務人丙○
      ○所出具之證明書足稽，且原告於日前尋得丙○○，請其
      出具證明書、身分證影本及印鑑證明交原告存執，作為確
      認原告配偶確無收受利息之證明，丙○○既已出具證明書
      ，證明原告配偶確無利息所得，即無再核定本件稅額之理
      ，且丙○○所提供作為擔保之2紙客票，早已拒絕往來，
      原告配偶實無利息收入，不應核課利息所得等語。
（四）按本件土地抵押權設定契約書，利息登記為按中央銀行放
      款利率計算，「聲請登記以外之約定事項」欄並未記載為
      信用擔保，有土地抵押權設定契約書可稽，又原告配偶要
      求債務人丙○○以支票2紙金額合計5,000,000元及提供土
      地設定抵押權為雙重擔保，本件如純係信用擔保，原告配
      偶取得丙○○1項擔保即可，原告配偶既為雙重擔保，顯
      為確保其債權能獲得清償，且委由代書辦理一般抵押權設
      定登記，上開抵押權設定嗣於93年2月間以所擔保之債務
      已清償塗銷登記，有土地登記申請書及抵押權塗銷同意書
      等可稽，原告主張為信用擔保，未收取利息，顯與常理不
      合。次按被告機關於95年2月6日以中區國稅法二字第0950
      002496A號函請原告提示確未收取利息之相關資料供核，
      惟原告僅再次提示丙○○93年7月12日出具予原告配偶未
      收取利息之證明書及經丙○○背書之作為擔保支票影本，
      稱該等支票與證明書上丙○○之簽名相同，該證明書確為
      丙○○本人所書立，可證明其確未收取利息等語，惟原告
      並未提出其他具體客觀之證據證明其確未收取利息，揆諸
      首揭判例意旨，自不能認其主張為真實。另被告機關以93
      年12月20日以中區國稅法二字第0930066587號函請債務人
      丙○○說明詳情，郵件遭退回。綜上，原核定並無不合。
      原告無新理由及新事證，仍復執前詞爭執，所訴委無足採
      。
　　理  由
一、按「個人之綜合所得總額，以其全年下列各類所得合併計算
    之：第1類．．．第4類：利息所得：凡公債、公司債、金融
    債券、各種短期票券、存款及其他貸出款項利息之所得．．
    ．。」「納稅義務人之配偶，及合於第17條規定得申報減除
    扶養親屬免稅額之受扶養親屬，有前條各類所得者，應由納
    稅義務人合併報繳。」行為時所得稅法第14條第1項第4類及
    第15條第1項分別定有明文。次按「文書，依其程式及意旨
    得認作公文書者，推定為真正。」為行政訴訟法第176條準
    用民事訴訟法第355條第1項所明定。而「個人綜合所得稅之
    課徵係以收付實現為原則，有利息約定之抵押借款業已登記
    於公文書，稅捐稽徵機關對債權人即可作有按時收取利息之
    推定，苟債權人主張未收付實現有利於己之事實者，應負舉
    證責任。」最高行政法院著有70年判字第117號判例可稽。
二、本件原告88年及92年度綜合所得稅結算申報，經被告機關查
    得債務人丙○○（原名：李慧美）於88年間提供南投縣南投
    市○○段916、919、923及924地號土地，設定一般抵押權5,
    000,000元予原告配偶丁○○，權利存續期限為不定期，利
    息登記為按中央銀行放款利率計算，被告機關初查乃核定原
    告配偶丁○○88年及92年利息所得分別為335,342元及313,2
    50元，歸課原告各該年度綜合所得總額3,796,357元及1,821
    ,799元，補徵應納稅額107,506元及12,904元。原告不服，
    提示作為擔保之支票及丙○○93年7月12日證明書影本，主
    張丙○○之配偶廖福來經營植絨生意，因信用欠佳，為便購
    貨，請求原告配偶丁○○為其支票背書，原告配偶丁○○乃
    要求渠等提供支票2紙金額合計5,000,000元及土地設定抵押
    權予原告配偶丁○○，以為擔保，不知代書將利息登記為按
    中央銀行放款利率計算，本件實為信用擔保，並未收取利息
    云云，申經被告機關復查決定以，按本件土地抵押權設定契
    約書，利息登記為按中央銀行放款利率計算，「聲請登記以
    外之約定事項」欄並未記載為信用擔保，有土地抵押權設定
    契約書附卷可稽，又原告配偶丁○○要求債務人丙○○以支
    票2紙金額合計5,000,000元及提供土地設定抵押權為雙重擔
    保，且委由代書辦理一般抵押權設定登記，上開抵押權設定
    嗣於93年2月間以所擔保之債務已清償塗銷登記，有土地登
    記申請書及抵押權塗銷同意書等附卷可稽，原告主張信用擔
    保，未收取利息，顯與常理不合。且被告機關於95年2月6日
    以中區國稅法二字第0950002496A號函，請原告提示確未收
    取利息之相關資料供核，惟原告僅再次提示由丙○○93年7
    月12日出具予原告配偶丁○○未收取利息之證明書及經丙○
    ○背書之作為擔保支票影本，稱該等支票與證明書上丙○○
    之簽名相同，該證明書確為丙○○本人所書立，可證明其配
    偶丁○○確未收取利息等語，惟原告並未提出其他具體客觀
    之證據證明其配偶丁○○確未收取利息，揆諸最高行政法院
    70年判字第117號判例意旨，自不能認其主張為真實。另以
    93年12月20日以中區國稅法二字第0930066587號函，請債務
    人丙○○說明詳情，郵件遭退回。綜上，原核定並無不合等
    由，駁回其復查之申請。原告不服，執持前詞，提起訴願，
    經訴願決定持與被告機關相同論見，予以駁回。原告仍不服
    ，再執前詞，提起本件訴訟，請求撤銷原處分、復查決定及
    訴願決定。
三、經查，訴外人即債務人丙○○（原名李慧美）於88年1月25
    日提供所有坐落南投縣南投市○○段916、923、924（應有
    部分各5分之2）及919（應有部分20分之2）地號土地，設定
    一般抵押權5,000,000元予原告配偶丁○○，權利存續期限
    為不定期，利息按中央銀行放款利率計算，並於88年1月28
    日登記完畢之事實，有土地登記申請書、抵押權設定契約書
    （原處分卷第61至64頁）及土地登記謄本（原處分卷第116
    至131頁）附卷可稽，且為原告所不爭，自堪認為真實。揆
    諸首揭規定及說明，被告機關依據上開地政機關資料，推定
    原告配偶有按時收取該設定登記內容之利息，而核定原告配
    偶丁○○88年及92年之抵押利息所得分別為335,342元及313
    ,250元，歸課原告各該年度綜合所得總額3,796,357元及1,8
    21,799元，補徵應納稅額107,506元及12,904元，於法並無
    不合；倘原告主張其配偶未收付實現該登記內容利息之有利
    於己事實者，自應就該項事實，負舉證責任。查原告雖否認
    其配偶有收取系爭利息，並提出由丙○○93年7月12日（原
    處分卷第70頁）及95年11月7日（附於本院卷）出具上載系
    爭抵押權設定僅作為信用擔保之用，並無實際利息收入等語
    之證明書及經丙○○背書之以雍晉植絨實業有限公司廖福來
    為發票人、發票日87年12月29日、票面金額300萬元及發票
    人游貴銘、發票日88年3月10日、票面金額200萬元之支票影
    本2紙。惟查，該支票發票日期或早於（87年12月29日）系
    爭抵押權設定日期（88年1月25日），或發票於系爭抵押權
    設定之後（88年3月10日），且前者於88年2月12日公告為拒
    絕往來戶，後者於同年3月10日經提示遭退票，有支票影本
    （原處分卷第78、75頁）、臺中商業銀行北臺中分行93年12
    月29日中北中字第537號函（原處分卷第76頁）及臺中市票
    據交換所存款不足退票單（原處分卷第75頁）影本附原處分
    卷可證，原告主張前開2紙支票，係供擔保之用乙節，已難
    憑採。參以原告配偶於93年12月20日提供予被告機關之說明
    書（原處分卷第82頁）中表示，廖福來設定本件系爭抵押權
    ，因係第二順位，所以必需拿支票供其擔保，又因原告配偶
    為其背書僅幫其付了一萬多元，所以沒有拍賣土地等語；然
    原告配偶尚另提出經其（原告配偶）背書，發票人為鑫順植
    絨股份有限公司李慧美（即李釆容）、發票日88年6月5日、
    票面金額20萬元之支票，該支票於88年6月5日提示遭退票，
    並於91年11月26日經銀行列為拒絕往來戶，有該支票及聯邦
    商業銀行94年1月19日（94）聯銀文字第8號函影本在卷（原
    處分卷第71至73頁）可憑等情，足認原告配偶與丙○○或廖
    福來間之金錢關係，並非如其所述，僅因原告配偶為丙○○
    或廖福來背書只幫其支付一萬多元。又一般抵押權為從權利
    ，以有擔保之債權存在為前提，故按諸常理，苟原告配偶僅
    係廖福來信用欠佳方便其購貨，要求原告配偶為其背書，僅
    須設定「本金最高限額」抵押權，以擔保其設定後所發生債
    權，尚無設定系爭一般抵押權之必要，且若如原告主張之情
    形，原告配偶僅代為清償一萬餘元，更無自義務人李釆容或
    廖福來處取得上開面額分別為20萬元、200萬元及300萬元支
    票，並予以提示之必要。末查，受委任辦理設定系爭抵押權
    之代書陳麗秋，於本院另案即95年度訴字第646號原告配偶
    與被告機關間關於原告配偶89年至91年度綜合所得稅乙案審
    理時，到庭證稱：「我有問廖先生金額要辦多少，我依照廖
    先生的意思申請辦理本件抵押權設定」、「辦好之後，我將
    資料權狀、他項權利證明等等交給廖先生，他並沒有說有問
    題」等語，亦無從認定系爭抵押權之設定確無借貸債權之存
    在。且系爭抵押權係於93年2月18日由原告配偶以所擔保之
    債務已清償為理由，出具抵押權塗銷同意書辦理抵押權之塗
    銷，亦有該抵押權塗銷同意書影本在卷（原處分卷第137至
    142頁）可稽。綜合以上各節，原告雖提出丙○○93年7月12
    日及95年11月7日出具予原告未收取利息之證明書，仍難認
    原告之主張與事證相符，而依據該證明書為有利原告之認定
    。是本件尚難認原告對於系爭抵押權之設定無收取利息之情
    事，已舉證證明。從而，本件原處分核無違誤，復查及訴願
    決定遞予維持，均無不合，原告主張各節，尚難憑採，其訴
    為無理由，應予駁回。又本件適用簡易訴訟程序，爰不經言
    詞辯論而為判決。
據上論結，本件原告之訴為無理由，依行政訴訟法第236條、第
233條第1項、第195條第1項後段、第98條第3項前段，判決如主
文。
中　　華　　民　　國　　96　　年　　5　　 月　  31 　 日
                            第二庭法官　胡  國  棟
以上正本證明與原本無異。
如不服本判決，應於判決送達後20日內，以本訴訟事件所涉及之
法律見解具有原則性者，始得向本院提出上訴狀並表明上訴理由
，經最高行政法院許可，否則不得上訴；如於本判決宣示後送達
前提起上訴者，應於判決送達後20日內補提上訴理由書（均應依
對造人數提出繕本）。
提起上訴應預繳送達用雙掛號郵票390元（34元及5元郵票各10份
)。
中　　華　　民　　國　　96　　年　　5　　 月　  31 　 日
　　　　　　　　　　　　        書記官　詹  靜  宜
